臺灣高等法院刑事判決
108年度上訴字第3046號
上  訴  人  臺灣新北地方檢察署檢察官
上  訴  人
即  被  告  蔡駿平


選任辯護人  黃中麟律師
            趙國婕律師
            郭錦茂律師                                  
上  訴  人
即  被  告  施金福


選任辯護人  蔡明和律師
上列上訴人因被告殺人未遂等案件，不服臺灣新北地方法院107
年度訴字第862 號，中華民國108 年5 月22日第一審判決（起訴
案號：臺灣新北地方檢察署107 年度偵字第7413號），提起上訴
，本院判決如下：
    主  文
原判決撤銷。
蔡駿平、施金福共同犯傷害罪，各處有期徒刑陸月，如易科罰金
，均以新臺幣貳仟元折算壹日。扣案之摺疊刀壹支沒收。
    事  實
一、蔡駿平、施金福二人於民國107 年2 月24日7 時55分許，酒
    後搭乘計程車前往新北市○○區○○路00巷0 號「挪威森林
    汽車旅館」欲投宿時，因與該旅館主任呂明憲發生口角爭執
    ，蔡駿平在該旅館櫃台外先徒手推呂明憲，隨後與施金福共
    同基於傷害之犯意聯絡，由蔡駿平進入櫃台內，欲將呂明憲
    拉出，進而與呂明憲發生拉扯，施金福則趁蔡駿平與呂明憲
    發生肢體拉扯、不及防備之際，持蔡駿平於櫃台外所交付之
    摺疊刀刺擊呂明憲身體背部三刀後，蔡駿平以徒手方式持續
    於該旅館櫃台內與呂明憲扭打，致呂明憲因而受有左眼瘀青
    、右側後胸壁穿刺傷併氣血胸、腹部穿刺傷併肝臟損傷之傷
    害。嗣警經上開旅館服務人員李儀萱報警處理，始悉上情。
二、案經呂明憲訴由新北市政府警察局板橋分局報告臺灣新北地
    方檢察署檢察官偵查起訴。 
    理  由
壹、證據能力部分：
一、按被告以外之人於司法警察官或司法警察調查中所為之陳述
    ，除符合刑事訴訟法第159 條之2 或同法第159 條之3 等例
    外規定外，應屬傳聞證據，而不得作為證據，此觀刑事訴訟
    法第159 條第1 項、第159 條之2 及第159 條之3 之規定自
    明。是被告以外之人於司法警察調查中所為之陳述，其證據
    能力有無，依刑事訴訟法第159 條之2 規定，需具備以下之
    要件：(1) 與審判中陳述不符、(2) 警詢中之陳述具有較可
    信之特別情況、(3) 為證明犯罪事實存否所必要者。查證人
    證人呂明憲、李儀萱、江志強、李振國、莊雯琇於審理時均
    已具結作證，其證述與警詢中之陳述大致相符，是證人呂明
    憲、李儀萱、江志強、李振國、莊雯琇於警詢中之證述，並
    非證明事實存否所必要，核與刑事訴訟法第159 條之2 所規
    定之例外情形亦不相符，此外復無同法第159 條之3 所規定
    之例外情形，且辯護人於準備程序時，復就證人呂明憲、李
    儀萱、江志強、李振國、莊雯琇於警詢之證述，認均屬被告
    以外之人於審判外之陳述，為傳聞證據，而無證據能力（見
    本院卷第197頁），而無同法第159 條之5 第1 、2 項之適
    用，是證人呂明憲、李儀萱、江志強、李振國、莊雯琇於警
    詢之證述，應無證據能力。
二、另本案其餘下列所引用之非供述證據，均與本案事實具有自
    然關聯性，且核屬書證性質，又查無事證足認有違背法定程
    序或經偽造、變造所取得等證據排除之情事，復均經依刑事
    訴訟法第165 條踐行書證之調查程序，檢察官、被告及辯護
    人對此部分之證據能力亦均不爭執，堪認均有證據能力。
貳、實體方面：
一、認定事實所憑之證據及理由：
  ㈠上開事實，業據被告蔡駿平、施金福於原審及本院審理時均坦承不諱（見原審卷第367 頁、本院卷第195、290頁），核與證人即告訴人呂明憲於偵查中及原審審理時指訴情節相符 （見偵查卷第173至177頁、第291至293頁；原審卷第234至245頁），且經證人即挪威森林汽車旅館之員工李儀萱、江志強、證人即與被告二人同行之友人李振國、莊雯琇分別於偵查及原審審理時證述案發經過等語明確（見偵查卷第176至177頁、第257至258頁；原審卷第245至251頁、第252至259頁、第339至346頁、第346至353頁)，並有新北市政府警察局板橋分局扣押筆錄、扣押物品目錄表、扣押物品收據、長庚醫療財團法人林口長庚紀念醫院107 年2 月24日診字第0000000000000號診斷證明書、告訴人呂明憲傷勢照片、現場及扣案物照片、監視器翻拍照片、長庚醫療財團法人林口長庚紀念醫院107 年4 月19日（107）長庚院法字第0382號函暨檢附呂明憲病歷、新北市政府警察局板橋分局107 年4 月25日新北警板刑字第1073390739號函附新北市政府警察局板橋分局刑案現場勘察報告、臺灣新北地方檢察署勘驗筆錄各1 份在卷可稽（見偵查卷第61至67頁、第71頁、第85至89頁、第137至167頁、第262至286頁、第299至304頁）。復有摺疊刀1支扣案可佐，堪認上開被告蔡駿平、施金福前揭不利於己之任意性自白，有上開證據資為補強，確與事實相符，應足採信。
  ㈡又被告蔡駿平於原審審理時以證人身分證稱：我當時跟櫃台
    的人理論為何不讓我們入住，覺得雙方會有衝突，所攜帶的
    摺疊刀放在我身上不好，所以把我的摺疊刀及鑰匙交給施金
    福，而施金福當時是在櫃台外面幫我拉他們等語（見原審卷
    第330 、334 、335 、337 頁），核與被告施金福於原審審
    理時陳稱：我有從蔡駿平處取得鑰匙、零錢及摺疊刀等語（
    見原審卷第361 頁）大致相符，且有勘驗現場光碟照片2 紙
    在卷可稽（見同上偵查卷第303 頁；原審卷第377 頁），是
    被告蔡駿平在與告訴人發生肢體衝突前，即預先將其所有之
    摺疊刀交與被告施金福，致被告施金福有機會趁蔡駿平與告
    訴人發生肢體衝突、不及防備之際，可趁機持該刀攻擊告訴
    人，是告訴人此部分所受之傷害，亦未逸脫被告二人之傷害
    犯意聯絡範圍，故被告蔡駿平就告訴人此部分所受傷勢仍應
    負責無訛。
  ㈢復按彼此互毆，必以一方初無傷人之行為，因排除對方不法
    之侵害而加以還擊，始得以正當防衛論，故侵害已過去後之
    報復行為，與無從分別何方為不法侵害之互毆行為，均不得
    主張防衛權（最高法院30年度上字第1040號判決意旨參照）
    。經查，告訴人呂明憲於偵查中結證稱：蔡駿平用手扣住我
    脖子，要把我往外拉，我很害怕就往裡面反拉回來，他就開
    始攻擊我，我就反過來壓制他等語（見偵查卷第174頁），
    是本案起因於被告蔡駿平先有扣住告訴人脖子及拉扯行為後
    ，告訴人始有壓制被告及互毆行為，則被告蔡駿平出手攻擊
    時應係基於傷害之犯意而為，依上揭判例意旨，其自不得主
    張正當防衛，固不待言。
  ㈣綜上，本案事證明確，上開被告所為上開犯行，均堪認定，
    應依法論科。
二、論罪之理由：
  ㈠新舊法比較：
    按行為後法律有變更者，適用行為時之法律，但行為後之法
    律有利於行為人者，適用最有利於行為人之法律，現行刑法
    第2 條第1 項定有明文。查本案被告二人行為後，刑法第27
    7 條於108 年5 月29日修正公布，並自同年月31日施行。修
    正後新法將第1 項普通傷害罪之法定刑，由「3 年以下有期
    徒刑」提高為「5 年以下有期徒刑」，罰金亦提高為「50萬
    元以下」，修正後之現行新法較不利於被告二人，經比較新
    舊法結果，以修正前刑法有利於被告，依刑法第2 條第1 項
    規定，本案應適用被告二人行為時之法律即修正前刑法第27
    7 條第1 項之規定。
  ㈡是核被告蔡駿平、施金福所為，均係犯修正前刑法第277 條
    第1 項之傷害罪。被告二人間就本案傷害犯行，有犯意聯絡
    及行為分擔，均為共同正犯。另被告施金福刺擊告訴人背部
    3 刀、被告蔡駿平以徒手方式持續毆打告訴人，致告訴人受
    有事實欄所載傷害之行為，係在密切接近之時、地實施，侵
    害同一被害人之同一法益，各行為之獨立性極為薄弱，依一
    般社會健全觀念，在時間差距上難以強行分開，在刑法評價
    上，應視為數個舉動之接續施行，合為包括之一行為予以評
    價，屬接續犯，各祇論以一傷害罪。又被告蔡駿平前因違反
    藥事法案件，經臺灣新北地方法院以103 年度審訴字第344 
    號判決判處有期徒刑4 月，復經本院以103 年度上訴字第31
    86號判決上訴駁回確定，於105 年9 月18日縮刑期滿執行完
    畢，此有本院被告前案紀錄表1 份在卷可參，是被告蔡駿平
    於受有期徒刑之執行完畢後，5 年以內故意再犯有期徒刑以
    上之本罪，固構成累犯，惟考量被告蔡駿平構成累犯之前案
    犯罪紀錄為轉讓偽藥罪，與本案罪名、犯罪類型並非相同，
    且本案係偶因細故爭執，一時氣盛所致，亦查無其為本案犯
    行具何特別惡性或對刑罰反應力薄弱之情形，參酌司法院釋
    字第775號解釋意旨，爰不予加重其刑。
  ㈢變更起訴法條：
    ⒈公訴意旨以被告施金福持刀猛刺告訴人呂明憲背部之所為
      ，係犯刑法第271條第2項、第1項之殺人未遂罪起訴。惟
      按殺人或傷害之區別，應以加害人有無殺意為斷，不以兇
      器種類及傷痕之多寡為絕對標準；被害人所受傷害程度，
      雖不能據為認定有無殺人犯意之唯一標準，但加害人下手
      情形如何，於審究犯意方面，仍不失為重要參考資料。至
      於被害人受傷之部位以及加害人所用之兇器，有時雖可藉
      為認定有無殺人故意之心證，究不能據為絕對之標準（最
      高法院55年度台上字第1703號判決意旨可參）；而加害人
      有無殺人之犯意，乃其個人內在之心理狀態，欲判斷其主
      觀上之犯意究係殺人或傷害，應就外在之一切證據，詳查
      審認，舉凡其犯罪之動機、兇器類別、行兇之具體過程、
      傷痕之多寡輕重、傷勢程度、案發當時之情境、犯後態度
      等，綜合研析，作為認定之基礎；亦即在判斷行為人於行
      為當時，主觀上是否有殺人或傷害之故意，即應斟酌其使
      用之兇器種類、攻擊之部位、行為時之態度，並深入觀察
      行為人與被害人之關係、衝突之起因、行為當時所受之刺
      激、下手力道之輕重、行為時現場爭執之時空背景、被害
      人受傷情形及行為人事後之態度等各項因素，綜合加以研
      判。是殺人未遂罪與傷害罪之最主要區別在於行為人主觀
      犯意之不同，行為人除蓄意戕害他人之生命已臻明確外，
      仍須由行為人行為時之客觀情狀，以認定其犯意之所在。
      故不能僅因被害人受傷之位置係屬人體要害，即認定加害
      人自始即有殺害被害人之犯意。另按刑法第271 條之殺人
      罪之成立，須於實施加害行為時，即有使人喪失生命之故
      意，始足當之，而此一主觀之要件，既關係罪責之成立與
      否，自應憑證據予以證明，且不容有合理性懷疑之存在（
      最高法院76年度台上字第2588 號判決意旨參見）。則行
      為人事前之仇隙是否足以引起其殺人之動機，行為當時之
      手段是否猝然致被害人難以防備，攻擊時之力勁是否猛烈
      足資使人斃命，被害人之傷勢如何，攻擊後之後續動作是
      否意在取被害人性命等，均足據為論斷行為人內心主觀之
      犯意，究為殺人抑係傷害之標準。
    ⒉經查：
     ⑴證人呂明憲於偵查中結證稱：案發當日有三男一女來投宿
       ，其中一名男子來櫃台付款，另外兩名男子在櫃台外叫
       囂，我就跟該名男子說趕快把門卡拿給另外兩名男子，
       之後我就將房卡拿給那兩名男子，讓他們進房，當我指
       引他們入房時，其中一名男子突然跑過來推我，並用台
       語說「你現在是在講什麼」，我就退回櫃台，並請櫃台
       人員報警，後來我就跟該名男子說「大哥不好意思，這
       樣我們可能沒有辦法接待你們」；該名男子就跑到櫃台
       前面攻擊我，用手扣住我脖子，要把我往外拉，我很害
       怕就往裡面反拉回來，他就開始攻擊我，我反過來壓制
       他，那時我感到背很痛，因為情況混亂，所以無法看我
       背傷勢，我第一次壓制完後，看到地上都是我的血，後
       來該名男子從地上爬起來後，又衝過來打我，我就反推
       回去推倒並壓制他，後來警察就來了；上面所說推我、
       扣我脖子和從地上爬起來後又衝過來打我的，都是蔡駿
       平，我當時不知道是何人刺我的，我左眼有一圈瘀青，
       應該也是與蔡駿平扭打時造成的等語（見偵查卷第174至
       175 頁）。
     ⑵證人李儀萱於偵查中亦結證稱：我是櫃台人員，案發時在
       櫃台裡面我就聽到被告等人很大聲的說要女性櫃台人員
       接待，呂明憲是我們主任，認為他們喝醉，我們出去接
       待會有危險，所以就幫我出去接待，我從櫃台監視器看
       到一個男生在推主任，主任就走過來櫃台跟我們說要報
       警，我報警後，後來又有另一名男子推主任，還有一個
       手勢要將主任拉出櫃台，主任反射動作後仰，所以主任
       及要拉他的男子都在櫃台裡面，該名男子就一直亂打主
       任，我們另外一位主管江志強也有下來要將他們兩個拉
       開，混亂中另名男子就從櫃台門口走進來拿刀刺我們主
       任背部，第一、二次推主任的男子我看不太清楚是誰，
       但從櫃台要拉主任、打主任的是蔡駿平，持刀刺主任的
       是施金福等語（見偵查卷第176至177 頁）。
     ⑶被告蔡駿平於警詢時所稱：案發時我與三名友人去挪威森
       林汽車旅館是要去住宿，因為服務員工態度不佳，又拒
       絕接我們的生意，我們就吵起來，不記得是誰先動手，
       之後我就在櫃台內與員工打起來，我只記得打完之後警
       察就來逮捕我跟施金福等語（見偵查卷第20頁）；被告
       施金福於警詢時供承：我沒有毆打呂明憲，我喝完酒要
       去挪威森林休息，然後員工不給蔡駿平開房間，蔡駿平
       就跟員工吵架，後來警察到場時，因為我有踹員工一腳
       ，所以警方把我上銬等語（見偵查卷第12頁）。
     ⑷是勾稽上開證人及被告之證詞大致相符，足徵告訴人與被
       告二人間於案發時係因旅館住宿事宜產生衝突。衡以告
       訴人係與被告二人生口角衝突後始不願接待被告二人，
       顯見被告二人與告訴人間並無宿怨，僅因一時口角爭執
       並發生拉扯後，被告施金福始趁亂持摺疊刀刺擊告訴人
       背部，其後即在櫃台外等候，縱證人江志強前去協助告
       訴人壓制被告蔡駿平之時，被告施金福仍未再入櫃台內
       協助被告蔡駿平毆打告訴人之事實，業據證人李儀萱、
       江志強於原審審理時證述明確（見原審卷第247、255頁
       ），並有臺灣新北地方檢察署勘驗筆錄可佐（見偵查卷
       第304頁），是被告施金福主觀上是否確有直接之殺人故
       意或縱使告訴人發生死亡結果並不違背其本意之容任意
       思，即非全然無疑。
    ⒊至被告施金福據以行兇之折疊刀，刀刃長約9.5 公分、寬
      約2 公分，並有扣案物彩色照片附卷足按（見同上偵查卷
      第266至268頁）。是倘持該刀揮擊他人身體背部，極易傷
      及他人身體內之重要臟器或造成大量出血而有可能導致死
      亡之結果，而告訴人確因被告施金福持上開折疊刀刺擊三
      刀後，受有右側後胸壁穿刺傷併氣血胸、腹部穿刺傷併肝
      臟損傷等傷害，此有前開診斷證明書及病歷資料可稽，另
      告訴人於107 年2 月24日至林口長庚醫院急診就醫、住院
      時之傷勢研判，其如未即時救治確有生命危險之情，此亦
      有長庚醫療財團法人林口長庚紀念醫院107 年4 月19日（
      107 ）長庚院法字第0382號函在卷可參（見偵查卷第137
      頁），是告訴人確因被告施金福持刀刺擊其背部，倘未即
      時救治確有生命危險之情。惟參以證人李儀萱於原審審理
      時證稱：施金福就是趁亂刺告訴人三下，然後就趕快離開
      櫃台；告訴人的背跟地板都是血，後來江志強把告訴人和
      蔡駿平分開第一次，原本以為沒有要打了，後來對方就突
      然站起來攻擊告訴人第二次，他們又開始一直打，江志強
      又把他們分開第二次說請問還有要打嗎？對方就不講話離
      開櫃台等語（見原審卷第246至247頁）；證人江志強於原
      審審理時證稱：一開始是蔡駿平動手先掐告訴人的脖子，
      要拉他出去，後來才演變成互毆；我在過程中有看到施金
      福有拿刀，有刺的動作，可是我不知道有沒有刺到，可是
      後來告訴人身上都有血；施金福刺了之後就往外走等語（
      見原審卷第255 頁），足徵告訴人遭被告施金福持上開摺
      疊刀刺擊後，仍可持續與被告蔡駿平二次扭打行為，而證
      人江志強雖有目擊被告施金福持刀攻擊告訴人之行為，卻
      無法確定告訴人是否遭被告施金福持刀有「刺到」之舉，
      是告訴人是否有如公訴意旨所指遭到被告施金福「猛力」
      刺擊背部之情？即非無疑。況被告施金福刺擊告訴人背部
      三刀後旋即離開，亦未有趁勝追擊繼續施加重手以置告訴
      人於死地之情，是被告施金福所辯：其因當下蔡駿平被攻
      擊，我才去替他解圍，我並無殺人之犯意等語（見原審卷
      第81頁），即非全然無稽。
    ⒋綜上，原審就被告施金福與告訴人之關係、被告二人與告
      訴人衝突之原因、被告施金福攻擊所使用扣案之摺疊刀及
      攻擊之過程、告訴人所受之傷勢及被告施金福攻擊告訴人
      後停留現場事後態度等情，認被告施金福主觀上應無故意
      殺害告訴人之犯意，應僅基於傷害之犯意為之，是公訴意
      旨就此部分認被告施金福初始原基於傷害之犯意，嗣又獨
      立昇高轉化犯意為殺人犯意云云，容有誤會，惟因起訴事
      實相同，爰依法變更起訴法條。
參、撤銷原判決之理由、量刑之理由、沒收之說明：
一、原審據以論科，固非無見，惟刑法普通傷害罪已於被告二人
    行為後修正較行為前為重，原審未及為新舊法比較；又被告
    二人現已與告訴人達成和解，賠償告訴人之損失，告訴人並
    具狀表示：兩造業已和解，告訴人願不再追究，況被告二人
    對於造成告訴人之傷害及不便，多次表示歉意與懺悔，並請
    求告訴人原諒，犯後態度良好，告訴人相信被告二人於案發
    當時事出突然，且被告二人均為29歲青年，尚屬年輕，應給
    予其等機會，請求從輕量刑，以啟自新，並有刑事撤回告訴
    （上訴）暨請求從輕量刑狀附卷可稽（見本院卷第273頁）
    ，原審予量刑時，未及審酌，尚有未洽。被告二人上訴意旨
    以原審量刑太重，指摘原判決不當為有理由。而檢察官就本
    案既未再予提出任何證據證明，僅對於原審證據取捨持相異
    之評價，舉證尚有不足，並認原審就被告二人之量刑過輕，
    俱無理由，惟本案既有上開未洽，自應由本院予以撤銷改判
    。
二、爰以行為人之責任為基礎，審酌被告二人僅因汽車旅館住宿
    事宜之細故而與告訴人發生口角爭執，竟不思理性方式處理
    ，反分別以徒手及持摺疊刀之方式傷人，致告訴人受有前述
    傷勢，性命瀕危，經及時救治，始倖免於難之情況，惡性非
    輕，併參酌其等犯罪之動機、目的、持刀械或徒手之手段、
    現職收入、家庭經濟生活狀況、受有中等教育之智識程度，
    暨其等均坦承傷害犯行之犯後態度尚可，且被告二人於上訴
    後，於本院審理期間，已與告訴人達成和解，賠償損害，告
    訴人並願意原諒被告二人，並表示不再追究（見本院卷第27
    3頁）等一切情狀，分別量處如主文第2 項所示之刑，並均
    諭知易科罰金之折算標準，以示儆懲。
三、扣案之摺疊刀1支，為被告蔡駿平所有，此為被告蔡駿平供
    承在卷（見原審卷第331頁），且供犯本罪所用之物，應依
    刑法第38條第2項之規定宣告沒收。
據上論斷，應依刑事訴訟法第369條第1項前段、第364條、第299
條第1項前段、第300條，修正前刑法第277條第1項，刑法第2條
第1項、第28條、第47條第1項、第38條第2項，刑法施行法第1條
之1第1項、第2項前段，判決如主文。
本案經檢察官王江濱提起公訴，檢察官謝宗甫提起上訴，檢察官
孫治遠到庭執行職務。
中　　華　　民　　國　 108　　年　　12　　月　　26　　日
                  刑事第二十一庭審判長法　官  許宗和
                                      法　官  章曉文
                                      法　官  黃玉婷
以上正本證明與原本無異。
檢察官如不服本判決，應於收受送達後10日內向本院提出上訴書
狀，其未敘述上訴之理由者並得於提起上訴後10日內向本院補提
理由書（均須按他造當事人之人數附繕本）「切勿逕送上級法院
」。
被告二人均不得上訴。
                                      書記官  傅國軒
中　　華　　民　　國　　108 　年　　12　　月　　27　　日
附錄：本案論罪科刑法條全文
中華民國刑法第277 條（普通傷害罪）
傷害人之身體或健康者，處3 年以下有期徒刑、拘役或1 千元以
下罰金。
犯前項之罪因而致人於死者，處無期徒刑或7 年以上有期徒刑；
致重傷者，處3 年以上10年以下有期徒刑。